ACORDAO-COMPLETO-2350510

ACÓRDÃO 2464/2019 ATA 10/2019 - SEGUNDA CÂMARA

VISTOS, relatados e discutidos estes autos em que se analisam os atos de concessão de aposentadoria dos interessados Antonio Cristino Lisboa de Meneses, Lucimar Rebouças Machado, Maria Airtes Braga Sousa, Maria Lucimar Cruz, todos ex-servidores da Superintendência de Administração do Ministério da Fazenda no Estado do Ceará.
ACORDAM os Ministros do Tribunal de Contas da União, reunidos em Sessão da 2ª Câmara, ante as razões expostas pelo Relator, e com fulcro no inciso III do art. 71 da Constituição Federal, nos arts. 1º, inciso V, e 39, inciso II, da Lei 8.443/1992, c/c o art. 259, inciso II, do Regimento Interno/TCU em:
9.1. considerar legais as aposentadorias concedidas a Antonio Cristiano Lisboa de Meneses (CPF XXX.440.383-XX) , Lucimar Rebouças Machado (CPF XXX.034.403-XX) , Maria Airtes Braga Sousa (CPF XXX.615.543-XX) e Maria Lucimar Cruz (CPF XXX.953.533-XX) , concedendo registro aos atos;
9.2. determinar à Superintendência de Administração do Ministério da Fazenda no Estado do Ceará, com fulcro nos arts. 71, inciso IX, da Constituição Federal e 6º, §2º, da Resolução TCU 206/2007 (com a redação dada pela Resolução TCU 237/2010) , que promova a supressão do pagamento da rubrica judicial relativa ao cálculo da Gratificação de Desempenho de Atividade Fazendária - GDAFAZ - nos proventos dos inativos Antonio Cristiano Lisboa de Meneses, Lucimar Rebouças Machado, Maria Airtes Braga Sousa e Maria Lucimar Cruz, no prazo máximo de 15 (quinze) dias, dando ciência à esta Corte de Contas das providências tomadas;
9.3. dispensar o ressarcimento das parcelas indevidamente percebidas de boa-fé pelos interessados, consoante o disposto no Enunciado 106 da Súmula de Jurisprudência do TCU;
9.4. determinar que a Sefip monitore o cumprimento da determinação contida no item 9.2 supra.

Atos de aposentadoria.

Segunda Câmara

3. Interessados/Responsáveis:
3.1. Interessados: Antonio Cristino Lisboa de Meneses (CPF: XXX.440.383-XX); Lucimar Rebouças Machado (CPF: XXX.034.403-XX); Maria Airtes Braga Sousa (CPF: XXX.615.543-XX); Maria Lucimar Cruz (CPF: XXX.953.533-XX).

13.1. Ministros presentes: Augusto Nardes (na Presidência), Aroldo Cedraz e Raimundo Carreiro (Relator).
13.2. Ministro-Substituto convocado: Augusto Sherman Cavalcanti.
13.3. Ministro-Substituto presente: André Luís de Carvalho.

ACORDAO-COMPLETO-2387641

Acórdão 13089/2019 - Segunda Câmara

RAIMUNDO CARREIRO

Inicialmente, registro que atuo no presente processo por força do art. 152 do Regimento Interno do TCU (RI/TCU) .
2.	Adoto como Relatório, a instrução feita no âmbito da Sefip (peça 37) , a qual obteve a concordância da Diretora-Substituta (peça 38) .
"INTRODUÇÃO
1.	Trata-se de atos de concessão de aposentadoria de Antônio Cristino Lisboa de Meneses, Lucimar Rebouças Machado, Maria Airtes Braga Sousa e Maria Lucimar Cruz, ex-servidores da Superintendência de Administração do Ministério da Fazenda no Estado do Ceará.
2.	Os atos foram submetidos, para fim de registro, à apreciação do Tribunal de Contas da União (TCU) , de acordo com o art. 71, inciso III, da Constituição Federal. O cadastramento e a disponibilização ao TCU ocorreram por intermédio do Sistema de Apreciação e Registro de Atos de Admissão e Concessões, na forma dos arts. 2º, caput e incisos I a VI, e 4º, caput, da Instrução Normativa - TCU 78/2018.
HISTÓRICO
3.	Esta Secretaria, em instrução, de 13/8/2010, propôs a ilegalidade dos atos deste processo, em razão da incorporação da URP (26,05%) , sem a devida absorção, desconsiderando-se as novas estruturas remuneratórias implantadas após o provimento jurisdicional (peça 1, p. 21-25) . O Ministério Público junto ao TCU concordou com a proposta da Unidade Técnica (peça 1, p. 27) . 
4.	No entanto, o Exmo. Ministro-Relator Walton Alencar Rodrigues, em despacho à peça 1, p. 28, devolveu os autos à Sefip para realização de oitiva, à luz do Acórdão 587/2011-TCU-Plenário, Ministro-Relator Valmir Campelo. 
5.	Esta Secretaria, por meio do ofício 6404/2015-TCU/SEFIP, de 28/5/2015, diligenciou a Superintendência de Administração do Ministério da Fazenda no Estado do Ceará, solicitando o seguinte (peça 4) : 
a) cópia da decisão judicial que fundamentou o pagamento da rubrica "10289 DECISAO JUDICIAL N TRAN JUG AP" até junho de 2011; 
b) cópia da decisão judicial que fundamentou o pagamento da rubrica "16171 DECISAO JUDICIAL TRANS JUG APO" a partir de abril de 2015; 
c) justificativa da interrupção, caso se trate da mesma decisão judicial; 
d) justificativa para as rubricas "16171 DECISAO JUDICIAL TRANS JUG APO" e "82683 GDAFAZ - MP 441/2008 AP" estarem sendo pagas exatamente no mesmo valor.
6.	A Unidade Jurisdicionada recebeu o ofício de diligência em 5/6/2015 (peça 6) . Em resposta, a Unidade Jurisdicionada informou o seguinte (peça 7, p. 1) :
a) rubrica de código 10289 "DECISÃO JUDICIAL N TRAN JUG AP": o pagamento deu-se em função de liminar deferida no Mandado de Segurança 0502277- 17.2011.4.05.8100 (2000.81.00.030893-2) , 3ª Vara da Seção Judiciária do Ceará, que determinou à Delegacia de Administração que se abstivesse de suprimir dos contracheques dos impetrantes a vantagem "resíduo adicional de tempo de serviço". A rubrica foi excluída, em função da sentença 3.1087-1, que denegou a segurança;
b) rubrica 16171 DECISÃO JUDICIAL TRANS JUG APO: o pagamento baseou-se na sentença 1330-8 (Ação Ordinária 2008.81.00.016601-2) , ajuizada pelo Sindicato dos Trabalhadores no Serviço Público Federal no Estado do Ceará (SINTSEF/CE) , referente à GDAFAZ. 
7.	A Unidade Jurisdicionada esclareceu que a Gratificação de Desempenho de Atividade Fazendária (GDAFAZ) , instituída pela Medida Provisória  441, de 29/8/2008, convertida na Lei  11.907, de 2/2/2009, é paga administrativamente aos servidores aposentados e pensionistas, na rubrica 82683, no percentual de 50% (50 pontos) da referida gratificação, e, a decisão judicial que ensejou o pagamento da rubrica "16171" determina o pagamento de mais 50% (50 pontos) da gratificação para totalizar 100% (cem pontos) , ou seja, para percepção da gratificação nos mesmos moldes pagos aos servidores em atividade. 
8.	A Unidade Jurisdicionada encaminhou cópia das ações judiciais 2008.81.00.016601-2, relativa à GDAFAZ (peça 7, p. 2-12, peças 9 e 14, p. 2-15) , e 2000.81.00.030893-2, referente ao resíduo de adicional de tempo de serviço (peça 7, p. 13-22) . 
9.	Posteriormente, esta Secretaria diligenciou novamente a Unidade Jurisdicionada, por meio do ofício 19550/2015-TCU/SEFIP, de 7/12/2015, solicitando esclarecimentos e/ou justificativas, inclusive memória de cálculo e correlação com o valor informado nas tabelas remuneratórias do Plano Especial de Cargos do Ministério da Fazenda (Pecfaz) para a classe e padrão de cada um dos interessados dos valores pagos nas rubricas "16171 DECISAO JUDICIAL TRANS JUG APO" e "82683 GDAFAZ - MP 441/2008 AP", tendo em vista que (peça 11) : 
a) a sentença judicial proferida em 22/10/2010 pela Justiça Federal de Primeira Instância da Quinta Região no Processo 2008.81.00.0166012 determinara o pagamento da Gratificação de Desempenho de Atividade Fazendária (GDAFAZ) "sem a interferência do critério da proporcionalidade, nos termos do art. 249 da Lei nº 11.907/2009"; 
b) segundo o art. 249, inciso I, alínea "b", da Lei 11.907/2009, a GDAFAZ paga a servidores inativos deve ser "correspondente a 50 (cinquenta) pontos, observados o nível, a classe e o padrão do servidor"; 
c) os valores atualmente pagos aos mencionados servidores inativos, na soma das duas rubricas mencionadas, aproximam-se dos valores correspondentes a 100 pontos, o dobro dos valores correspondentes aos cinquenta pontos efetivamente devidos àqueles servidores inativos (nos termos do mencionado art. 249, inciso I, alínea "b", da Lei 11.907/2009) , conforme informados na penúltima coluna das atuais tabelas remuneratórias do Pecfaz.
10.	A Superintendência de Administração do Ministério da Fazenda no Estado do Ceará recebeu a diligência em 21/12/2015 (peça 12) . Em resposta, em 4/1/2016, a Unidade Jurisdicionada informou que, no Processo 2008.81.00.0166012, a União foi condenada a pagar aos aposentados e pensionistas que percebem proventos proporcionais a Gratificação de Desempenho (GDAFAZ) , em percentual fixo, sem interferência do critério da proporcionalidade, nos termos do artigo 249 da Lei 11.907/2009 (peça 14, p. 1, e peça 15, p.1) . 
11.	Esta Secretaria realizou a oitiva dos interessados, por intermédio da Unidade Jurisdicionada, por meio dos ofícios 7560, 7561, 7562, 7563 e 7565/2016-TCU/Sefip, de 20/5/2016, para que se manifestassem sobre o pagamento da Gratificação de Desempenho de Atividade Fazendária (GDAFAZ) , instituída pela Lei 11.907, de 2009, em valor superior ao permitido pela referida lei, após a sua respectiva regulamentação pelo Decreto 7.133/2010, de 19/3/2010, publicado no Diário Oficial da União do dia 22/3/2010 (peças 16 a 20) .
12.	A Unidade Jurisdicionada recebeu os ofícios de oitiva em 27/5/2016 (peça 30) . O Sr. Antônio Cristino Lisboa de Meneses recebeu o oficio de oitiva em 1/6/2016 (peça 23) , a Sra. Lucimar Rebouças Machado em 3/6/2016 (peça 22) , a Sra. Maria Airtes Braga Sousa em 30/5/2016 (peça 24) e a Sra. Maria Lucimar Cruz em 31/5/2016 (peça 25) . 
13.	As alegações de defesa da Sra. Maria Lucimar Cruz estão anexadas à peça 21, as de Lucimar Rebouças Machado estão anexadas à peça 27 e as de Maria Airtes Braga Sousa estão à peça 28.
Resposta às oitivas
Superintendência de Administração do Ministério da Fazenda no Estado do Ceará.
14.	Em resposta à oitiva, a Unidade Jurisdicionada, à peça 29, por meio do ofício 374/2016/GAB/SAMF/CE- MFFS, de 2/6/2016, informou que o pagamento da Gratificação de Desempenho de Atividade Fazendária (GDAFAZ) , pago em valor superior ao permitido pela Lei 11.907/2009, refere-se a ação ordinária processo 2008.81.00.016601-2, promovido pelo Sindicato dos Trabalhadores do Serviço Público Federal no Estado do Ceará (SINTSEF/CE) , Seção Judiciária do Ceará -3°VF, em que o Juiz determina o pagamento da GDAFAZ em percentual fixo sem interferência do critério da proporcionalidade.  A referida ação foi cadastrada no SICAJ, com o código 99413 e incluída na folha de pagamento no mês de abril/2015, na rubrica 16171 (peça 29) .
15.	A Unidade Jurisdicionada encaminhou novamente cópia da ação judicial processo 2008.81.00.016601-2 e dos contracheques dos interessados (peça 29, p. 2-13) .
Antônio Cristino Lisboa de Meneses 
16.	Os ofícios de oitiva estabeleceram o prazo de 15 dias, a contar do recebimento da notificação, para que os interessados, se assim desejassem, pudessem manifestar-se quanto à irregularidade listada. No entanto, até a presente data o Sr. Antônio Cristino Lisboa de Meneses, embora ciente da oitiva, não se manifestou nos autos (peças 17 e 23) .  
17.	Portanto, considerando-se o tempo decorrido desde o recebimento do ofício de oitiva, é de se presumir que o Sr. Antônio Cristino Lisboa de Meneses decidiu não se manifestar nos autos. Dessa maneira, entende-se cabível a análise e apreciação da matéria constante nos presentes autos, considerando-se atendidos os princípios do contraditório e da ampla defesa.
Maria Lucimar Cruz
18.	Em síntese, a Sra. Maria Lucimar Cruz apresentou as seguintes alegações de defesa (peça 21) :
a) alega que o pagamento da GDAFAZ, em valor superior ao permitido na Lei 11.907/2009, decorre da decisão judicial transitada em julgada exarada no Processo 2008.81.00.016601-2 (Numeração Nova: 0016601.74.2008.4.05.8100) , favorável aos interessados;
b) em abril/2015, a servidora passou a receber a rubrica "16171 - DECISÃO JUDICIAL TRANS JULG" no valor de R$ 1.923,75, referente à GDAFAZ, em observância à condenação judicial. Logo, restringir a abrangência do julgado resultaria em violação à coisa julgada, garantia prevista no art. 5°, XXXVI, da Constituição da República;
c) alega que a jurisprudência do Supremo Tribunal Federal se firmou no sentido da impossibilidade do Tribunal de Contas da União, quando do registro de ato inicial de aposentadoria, reforma ou pensão, determinar a exclusão de vantagem remuneratória concedida a servidor público por decisão judicial com trânsito em julgado. Nesse sentido, os precedentes: MS 23.665/DF, Rel. Min. Mauricio Corrêa, Plenário, DJ de 20/9/2002, e MS 5.0009/DF, Rel. Min. Carlos Velloso, Plenário, DJ de 29/4/2005;
d) ressalta ainda que a aposentadoria foi concedida por meio da Portaria 214, de 3 de dezembro de 1997, publicada no Diário Oficial da União de 10 de dezembro de 1997. Assim, eventual revisão nos proventos da servidora, após cerca de dezenove anos, configuraria ofensa aos Princípios da Confiança e da Segurança Jurídica; e
e) por fim, requer que seja observada a decisão judicial transitada em julgado e mantida a aposentadoria com o valor atual da GDAFAZ. 
Lucimar Rebouças Machado e Maria Airtes Braga
19.	Em sínteses, as Sras. Lucimar Rebouças Machado e Maria Airtes Braga Sousa argumentaram que recebem a GDAFAZ, com base na decisão judicial transitada em julgado 2008.81.00.016601-2 (peça 27 e 28) .
EXAME TÉCNICO
GDAFAZ
20.	Em consulta ao sistema Siape, observa-se que os ex-servidores Antônio Cristino Lisboa de Meneses, Lucimar Rebouças Machado, Maria Airtes Braga Sousa e Maria Lucimar Cruz continuam a receber a rubrica "16171 DECISAO JUDICIAL TRANS JUG APO" referente à GDAFAZ e mais a rubrica específica "GDAFAZ - MP 441/2008 AP" no mesmo valor (peça 31) .
21.	O artigo 249 da Lei 11.907, de 2009 estabeleceu as seguintes regras para incorporação da GDAFAZ:
Art. 249.  Para fins de incorporação da GDAFAZ aos proventos de aposentadoria ou às pensões, serão adotados os seguintes critérios:
I - para as aposentadorias concedidas e pensões instituídas até 19 de fevereiro de 2004:
a)  a partir de 1o de julho de 2008, a gratificação será correspondente a 40 (quarenta) pontos, observados o nível, a classe e o padrão do servidor; e
b)  a partir de 1o de julho de 2009, a gratificação será correspondente a 50 (cinqüenta)  pontos, observados o nível, a classe e o padrão do servidor;
II - para as aposentadorias concedidas e pensões instituídas após 19 de fevereiro de 2004:
a)  quando ao servidor que deu origem à aposentadoria ou à pensão se aplicar o disposto nos arts. 3º e 6º da Emenda Constitucional nº 41, de 19 de dezembro de 2003, e no art. 3º da Emenda Constitucional nº 47, de 5 de julho de 2005, aplicar-se-ão os pontos constantes das alíneas a e b do inciso I do caput deste artigo;
b)  aos demais aplicar-se-á, para fins de cálculo das aposentadorias e pensões, o disposto na Lei nº 10.887, de 18 de junho de 2004. (grifo nosso) .
22.	O Decreto 7.133/2010 regulamentou os critérios e procedimentos gerais para a realização de avaliações de desempenho individual e institucional e o pagamento da gratificação de desempenho de que trata a Lei 11.907, de 2/2/2009. O artigo 25 do Decreto 7.133/2010 estabeleceu que, para fins de incorporação das gratificações a que se refere o art. 1o, dentre elas a GDAFAZ, aos proventos de aposentadoria ou às pensões, serão adotados os critérios estabelecidos na legislação específica de cada gratificação.
23.	No entanto, constata-se que os ex-servidores estão recebendo o pagamento da Gratificação de Desempenho de Atividade Fazendária (GDAFAZ) , instituída pela Lei 11.907, de 2009, em valor superior ao permitido pela referida lei, após a sua respectiva regulamentação pelo Decreto 7.133/2010, de 19/3/2010, publicado no Diário Oficial da União do dia 22/3/2010.
24.	 As jurisprudências do TCU e do STF consolidaram-se no sentido de que o direito à paridade dos servidores inativos em relação aos ativos no que diz respeito às gratificações de natureza propter laborem, como a GDAFAZ, permanece somente até que sejam processados os resultados das primeiras avaliações de desempenho dos servidores ativos (Acórdão 2057/2015-TCU-Plenário, Ministro-Relator Benjamin Zymler, e 3.347/2015-TCU-Plenário, Ministro-Relator Vital do Rego, ARE - STF 771153, Ministro-Relator Dias Toffoli, RE - STF 895874, Ministro-Relator Luiz Fux e ARE - STF 881402, Ministro-Relator Teori Zavascki) .
25.	Assim, como, no âmbito do Ministério do Planejamento, Orçamento e Gestão, já houve a regulamentação das avaliações de desempenho dos servidores ativos  (Decreto 7.133/2010 e Portaria - MPOG 399/2010) , a GDAFAZ deve ser paga aos inativos e pensionistas em valor equivalente a 50 pontos, na forma do artigo 249, inciso I, da Lei 11.907/2009.
26.	Os interessados, que recebiam proventos proporcionais, impetraram a ação judicial 2008.81.00.016601-2, para que a gratificação fosse paga como as dos servidores e inativos que percebem proventos integrais. Alegaram, que a despeito da MP  441/2008 ter atribuído valores fixos da gratificação aos aposentados e pensionistas, o TCU determinou que a administração observasse critérios proporcionais ao realizar o pagamento dos benefícios. 
27.	Na sentença, proferida em 22/10/2010, o Juiz determinou aos que percebem proventos proporcionais, o pagamento em percentual fixo sem interferência do critério da proporcionalidade, nos termos do artigo 249 da Lei 11.907/2009 (peça 28, p. 8) .  
28.	Dessa forma, considerando a decisão judicial e o entendimento desta Corte de Contas, depreende-se que nas aposentadorias proporcionais, a GDAFAZ deve ser paga de forma correspondente a 50 pontos, conforme é paga nas aposentadorias integrais, sem que seja lançada a proporção da aposentadoria sobre o valor da GDAFAZ. 
29.	No entanto, os interessados estão recebendo duas rubricas que totalizam 100 pontos, a 16171 DECISAO JUDICIAL TRANS JUG APO" e a rubrica específica "GDAFAZ - MP 441/2008 AP" no mesmo valor, estando, portanto, ilegais os atos deste processo. 
Decadência Administrativa 
30. 	Quanto à alegação de que já decorreu muito tempo desde a concessão das aposentadorias, esta Corte de Contas, no tocante à decadência, prevista no art. 54 da Lei 9.784/1999, entende que o referido dispositivo legal, ao ser aplicado aos atos de aposentadoria e pensão, conta seu prazo decadencial somente a partir do respectivo registro pelo Tribunal de Contas da União, visto que, em se tratando de ato complexo, só é aperfeiçoado quando de seu registro pelo TCU. Portanto, o prazo decadencial não pode ser contado a partir da concessão administrativa, mas sim a partir do exame pelo TCU. Esse é o teor da Súmula TCU 278/2012, a seguir transcrita: 
SÚMULA 278/2012: Os atos de aposentadoria, reforma e pensão têm natureza jurídica de atos complexos, razão pela qual os prazos decadenciais a que se referem o § 2º do art. 260 do Regimento Interno e o art. 54 da Lei nº 9.784/99 começam a fluir a partir do momento em que se aperfeiçoam com a decisão do TCU que os considera legais ou ilegais, respectivamente. 
31.	Assim, o prazo decadencial começará a contar a partir da decisão do TCU que considerar legal ou ilegal os atos de aposentadoria em exame. 
Princípio da Segurança Jurídica, Legalidade, do direito adquirido e irredutibilidade salarial
32. 	Verifica-se que o Princípio da Segurança Jurídica é vetor importante do Direito, que impõe ao magistrado a ponderação de sua incidência no caso concreto, mas sempre em face de outros princípios estruturantes da Administração Pública, como o princípio da legalidade, expresso na Constituição Federal, a partir do qual se estrutura todo o direito público e administrativo. 
33. 	A apreciação de atos de concessão de aposentadoria pela ilegalidade não infringe o princípio da segurança jurídica. A jurisprudência da Suprema Corte é no sentido de deferir aos atos de aposentadoria e pensão a classificação de ato complexo, motivo pelo qual somente quando recebe o registro pela Corte de Contas passa a estar plenamente formado (perfeito) , válido (aferição da legalidade com reflexo de definitividade perante a Administração, que não mais pode anulá-lo unilateralmente) e eficaz (plenamente oponível a terceiros, deixando de apresentar executoriedade provisória) . 
34.	Assim, pode-se, então, concluir, que não há que se falar em direito adquirido antes que o ato complexo esteja definitivamente registrado por este Tribunal, muito menos quando a concessão traz em seu bojo vício insanável, por não haver lei que a suporte.
35.	 Ressalta-se ainda que a violação ao princípio da irredutibilidade salarial também deve ser afastada, nos termos da jurisprudência do STF, que se fixou no sentido de que não há óbice à redução de proventos caso alguma parcela/vantagem esteja sendo paga ao arrepio da lei, conforme o MS 25.552, de relatoria da Exma. Ministra Cármen Lúcia, in verbis:
EMENTA: MANDADO DE SEGURANÇA. ATO DO TRIBUNAL DE CONTAS DA UNIÃO. APOSENTADORIA DE MAGISTRADO (...) DECADÊNCIA ADMINISTRATIVA E OFENSA AO PRINCÍPIO DA IRREDUTIBILIDADE DE SALÁRIOS NÃO CONFIGURADAS.
 (...) 
3. O Supremo Tribunal Federal pacificou entendimento de que, sendo a aposentadoria ato complexo, que só se aperfeiçoa com o registro no Tribunal de Contas da União, o prazo decadencial da Lei nº 9.784/1999 tem início a partir de sua publicação. Aposentadoria do impetrante não registrada: inocorrência da decadência administrativa.
4. A redução de proventos de aposentadoria, quando concedida em desacordo com a lei, não ofende o princípio da irredutibilidade de vencimentos. Precedentes. (grifo nosso) 
36.	Desta forma, entende-se que não se pode garantir o registro de uma aposentadoria considerada ilegal pelo TCU invocando apenas princípios tais como o da segurança jurídica, irredutibilidade salarial e razoabilidade, os quais deverão ser sopesados também com o princípio da legalidade.
CONCLUSÃO
37.	Em razão do exposto e tendo em vista as análises realizadas nos atos de concessão de aposentadoria de Antônio Cristino Lisboa de Meneses, Lucimar Rebouças Machado,                        Maria Airtes Braga Sousa e Maria Lucimar Cruz, esta Unidade Técnica considera que os atos em tela devem ser apreciados pela ilegalidade, em razão do pagamento da Gratificação de Desempenho de Atividade Fazendária (GDAFAZ) , instituída pela Lei 11.907/2009, em valor superior ao permitido pela referida lei, após a sua respectiva regulamentação pelo Decreto 7.133/2010.
PROPOSTA DE ENCAMINHAMENTO
38.	Ante o exposto, conforme o preceituado no artigo 71, inciso III, da Constituição Federal de 1.988; c/c os artigos. 1º, inciso V, e 39, inciso II, da Lei nº 8.443/1992, c/c os artigos 1º, inciso VIII, 260, §§ 1º e 4º, do Regimento Interno/TCU, e tomando por base as informações prestadas pelo órgão de controle interno e as verificações feitas pela unidade técnica, na forma prevista no artigo 260, caput, do referido Regimento, propõe-se: 
a) considerar ilegais e negar o registro dos atos de concessão de aposentadoria de Antônio Cristino Lisboa de Meneses (CPF XXX.440.383-XX) , Lucimar Rebouças Machado (CPF XXX.034.403-XX) , Maria Airtes Braga Sousa (CPF XXX.615.543-XX) e Maria Lucimar Cruz (CPF XXX.953.533-XX) ;
b) dispensar o ressarcimento das quantias indevidamente recebidas de boa-fé, nos termos da Súmula TCU n. 106;
c) determinar à Superintendência de Administração do Ministério da Fazenda no Estado do Ceará que adote medidas para:
c.1) no prazo de quinze dias, fazer cessar os pagamentos decorrentes dos atos impugnados por esta Corte de Contas, sob pena de responsabilidade solidária da autoridade administrativa omissa, nos termos do art. 262 do Regimento Interno/TCU;
c.2) no prazo de trinta dias, emitir novos atos, livres da irregularidade apontada, e os submeta ao TCU pelo Sistema e-Pessoal, nos termos dos arts. 262, § 2º, do Regimento Interno desta Corte e 19, § 3º, da Instrução Normativa TCU 78/2018;
c.3) dar ciência, no prazo de 15 (quinze) dias, do inteiro teor desta deliberação aos interessados, alertando-os de que o efeito suspensivo proveniente da interposição de eventuais recursos junto ao TCU não os exime da devolução dos valores percebidos indevidamente após a respectiva notificação, caso esses não sejam providos; e
c.4) encaminhar ao Tribunal, no prazo de 30 (trinta) dias contados da ciência da decisão, documento apto a comprovar que os interessados tomaram conhecimento do acórdão."
3.	A Representante do Ministério Público junto ao TCU, Procuradora-Geral Dra. Cristina Machado da Costa e Silva (peça 39) , manifestou-se de forma contrária à Unidade Técnica, nos seguintes termos, verbis:
"Trata o processo dos atos de aposentadoria de Antonio Cristiano Lisboa de Meneses, Lucimar Rebouças Machado, Maria Airtes Braga Sousa e Maria Lucimar Cruz, ex-servidores vinculados à Superintendência de Administração do Ministério da Fazenda no Estado do Ceará.
2.	De acordo com os pareceres uniformes acostados às peças n.ºs 37 e 38, a Secretaria de Fiscalização de Pessoal - Sefip - posiciona-se pela ilegalidade e negativa de registro dos atos de peças n.ºs 32/35, por haver identificado, nos proventos atuais dos inativos, o pagamento da rubrica judicial relativa ao cálculo da Gratificação  de Desempenho de Atividade Fazendária (GDAFAZ) , instituída pela Lei n.º 11.907/2009, em valor superior ao permitido pela referida lei, após a respectiva regulamentação pelo Decreto n.º 7.133/2010 (peça n.º 31) . 
3.	A parcela impugnada pela Unidade Técnica não constava dos atos de aposentadoria submetidos à consideração da Corte de Contas, havendo sido inserida nos proventos dos ex-servidores em momento posterior. 
4.	Somente a partir da edição da Lei n.º 11.907/2009 surgiu o litígio em relação ao pagamento da gratificação denominada GDAFAZ, o que levou os inativos a buscarem medidas judiciais. Os atos de peças n.ºs 32/35 contemplavam outras parcelas judicias, as quais foram suprimidas dos proventos do ex-servidores. A falha apontada pela Sefip surgiu posteriormente à emissão dos atos ora em apreciação.
5.	Trata-se da hipótese prevista no art. 6.º, § 2.º, da resolução TCU n.º 206/2007, com a redação dada pela Resolução TCU n.º 237/2010, o qual estipula que:
"§ 2º Os atos que estiverem dando ensejo, no momento de sua apreciação de mérito, a pagamentos irregulares, mas que não apresentem inconsistência ou irregularidade em sua versão submetida ao exame do Tribunal, serão considerados legais, para fins de registro, com determinação ao órgão ou à entidade de origem para que, no prazo de 15 (quinze) dias, adote as medidas cabíveis com vistas à regularização dos pagamentos indevidos constatados na ficha financeira do interessado". 
6.	Acolhemos as razões de fato e de direito expostas pela Sefip para considerar irregular o pagamento da parcela judicial relativa ao cálculo da GDAFAZ. Entretanto, no mérito, consideramos mais adequado que os atos de aposentadoria de peças n.ºs 32/35 sejam considerados legais, com a determinação ao órgão de origem para exclusão da vantagem atualmente paga, dispensado o ressarcimento das parcelas indevidamente recebidas de boa-fé pelos interessados.
7.	Ante o exposto, com as vênias de estilo por discordar parcialmente do encaminhamento proposto pela Sefip às peças n.ºs 37/38, esta representante do Ministério Público propõe ao Tribunal que, nos termos do art. 6.º, § 2.º, da resolução TCU n.º 206/2007, com a redação dada pela Resolução TCU n.º 237/2010:
7.1. considere legais e ordene o registro dos atos de aposentadoria de Antonio Cristiano Lisboa de Meneses (CPF n.º XXX.440.383-XX) , Lucimar Rebouças Machado (CPF n.º XXX.034.403-XX) , Maria Airtes Braga Sousa (CPF n.º XXX.615.543-XX) e Maria Lucimar Cruz (CPF n.º XXX.953.533-XX) - peças n.ºs 32/35, respectivamente;
7.2. determine à Superintendência de Administração do Ministério da Fazenda no Estado do Ceará que promova a supressão do pagamento da rubrica judicial relativa ao cálculo da Gratificação  de Desempenho de Atividade Fazendária - GDAFAZ - nos proventos dos inativos, no prazo máximo de 15 (quinze) dias, dando ciência à Corte de Contas das providências tomadas;
7.3. dispense o ressarcimento das parcelas indevidamente percebidas de boa-fé pelos interessados."
É o relatório.

não há

Procuradora-Geral Cristina Machado da Costa e Silva.

PESSOAL. ATOS DE CONCESSÃO DE APOSENTADORIA. APRECIAÇÃO CRÍTICA DOS ATOS POR MEIO DE ROTINAS DO SISTEMA. LEGALIDADE DOS ATOS. CONCESSÃO DE REGISTRO. DETERMINAÇÃO AO ÓRGÃO PARA A ADOÇÃO DE MEDIDAS CORRETIVAS QUANTO AO PAGAMENTO DA GDAFAZ. MONITORAMENTO PELA SEFIP

APOSENTADORIA (APOS)

Secretaria de Fiscalização de Pessoal (SEFIP).

Em exame atos de concessão de aposentadoria de Antônio Cristino Lisboa de Meneses, Lucimar Rebouças Machado, Maria Airtes Braga Sousa e Maria Lucimar Cruz, todos ex-servidores da Superintendência de Administração do Ministério da Fazenda no Estado do Ceará.
2.	Os atos foram enviados à apreciação do Tribunal de Contas da União, para fins de registro, de acordo com o art. 71, inciso III, da CF/88. Foram, ademais, submetidos à crítica preliminar automatizada, com base em parâmetros predefinidos, e ao exame técnico especializado.
3.	Importa registrar que, em instrução inicial do feito, datada de 13/8/2010, a Sefip se posicionou pela ilegalidade dos atos, uma vez que houve incorporação da URP (26,05%) , sem a devida absorção, diante das novas estruturas remuneratórias que foram implantadas após o provimento jurisdicional (peça 1, p. 21-25) . O Ministério Público junto ao TCU concordou com a proposta da Unidade Técnica (peça 1, p. 27) . 
4.	Ressalto que embora os atos iniciais (peças 31 a 35) estejam indicando o pagamento da rubrica de URP, no percentual de 26,05%, os contracheques mais atuais dos interessados (peça 31) não mais indicam o pagamento dessa parcela, o que indica que foram devidamente absorvidas. Em assim sendo, como no momento da apreciação do ato já não mais subsistem os pagamentos irregulares constantes dos atos apreciados, não cabe considerar ilegais os atos no que diz respeito ao pagamento de URP.
5.	O Ministro-Relator, Walton Alencar Rodrigues, na ocasião, devolveu os autos à Sefip para realização de oitiva (peça 1, p. 28) , de forma a dar cumprimento ao Acórdão 587/2011-TCU-Plenário (Ministro-Relator Valmir Campelo) . 
6.	A Unidade Técnica providenciou não só a oitiva dos interessados, como também a emissão de ofícios para que o órgão esclarecesse o pagamento de rubricas judiciais pagas nos contracheques dos aposentados. A Unidade Jurisdicionada, em resposta ao ofício de diligência da Sefip (peça 4) , informou que (peça 7, p. 1) :
"a) rubrica de código 10289 "DECISÃO JUDICIAL N TRAN JUG AP": o pagamento deu-se em função de liminar deferida no Mandado de Segurança 0502277- 17.2011.4.05.8100 (2000.81.00.030893-2) , 3ª Vara da Seção Judiciária do Ceará, que determinou à Delegacia de Administração que se abstivesse de suprimir dos contracheques dos impetrantes a vantagem "resíduo adicional de tempo de serviço". A rubrica foi excluída, em função da sentença 3.1087-1, que denegou a segurança;
b) rubrica 16171 DECISÃO JUDICIAL TRANS JUG APO: o pagamento baseou-se na sentença 1330-8 (Ação Ordinária 2008.81.00.016601-2) , ajuizada pelo Sindicato dos Trabalhadores no Serviço Público Federal no Estado do Ceará (SINTSEF/CE) , referente à GDAFAZ." 
7.	A Unidade Jurisdicionada esclareceu que a Gratificação de Desempenho de Atividade Fazendária (GDAFAZ) , instituída pela Medida Provisória 441, de 29/8/2008, convertida na Lei  11.907, de 2/2/2009, é paga administrativamente aos servidores aposentados e pensionistas, na rubrica 82683, no percentual de 50% (50 pontos) da referida gratificação. A decisão judicial que ensejou o pagamento da rubrica "16171" determina o pagamento de mais 50% (50 pontos) da gratificação para totalizar 100% (cem pontos) , ou seja, para percepção da gratificação nos mesmos moldes pagos aos servidores em atividade. 
8.	A Unidade Jurisdicionada encaminhou cópia das ações judiciais 2008.81.00.016601-2, relativa à GDAFAZ (peça 7, p. 2-12, peças 9 e 14, p. 2-15) , e 2000.81.00.030893-2, referente ao resíduo de adicional de tempo de serviço (peça 7, p. 13-22) . 
9.	Posteriormente, a Sefip promoveu nova diligência (Ofício 19550/2015, peça 11) , solicitando esclarecimentos e/ou justificativas da Unidade Jurisdicionada, inclusive memória de cálculo e correlação com o valor informado nas tabelas remuneratórias do Plano Especial de Cargos do Ministério da Fazenda (Pecfaz) para a classe e padrão de cada um dos interessados dos valores pagos nas rubricas "16171 DECISAO JUDICIAL TRANS JUG APO" e "82683 GDAFAZ - MP 441/2008 AP", tendo em vista que: 
a) a sentença judicial proferida em 22/10/2010 pela Justiça Federal de Primeira Instância da Quinta Região no Processo 2008.81.00.0166012 determinara o pagamento da Gratificação de Desempenho de Atividade Fazendária (GDAFAZ) "sem a interferência do critério da proporcionalidade, nos termos do art. 249 da Lei nº 11.907/2009"; 
b) segundo o art. 249, inciso I, alínea "b", da Lei 11.907/2009, a GDAFAZ paga a servidores inativos deve ser "correspondente a 50 (cinquenta) pontos, observados o nível, a classe e o padrão do servidor"; 
c) os valores atualmente pagos aos mencionados servidores inativos, na soma das duas rubricas mencionadas, aproximam-se dos valores correspondentes a 100 pontos, o dobro dos valores correspondentes aos cinquenta pontos efetivamente devidos àqueles servidores inativos (nos termos do mencionado art. 249, inciso I, alínea "b", da Lei 11.907/2009) , conforme informados na penúltima coluna das atuais tabelas remuneratórias do Pecfaz.
10.	Ainda em relação ao pagamento da GDAFAZ, a Unidade Jurisdicionada informou que a União foi condenada a pagar aos aposentados e pensionistas, que percebem proventos proporcionais, a Gratificação de Desempenho (GDAFAZ) em percentual fixo, sem interferência do critério da proporcionalidade, nos termos do artigo 249 da Lei 11.907/2009 (Processo 2008.81.00.0166012, peça 14, p. 1; peça 15, p.1; peça 29, p. 2-13) . 
11.	Em relação as oitivas dos interessados, tem-se que:
	a) O senhor Antônio Cristino Lisboa de Meneses não se manifestou nos autos, mas consideram-se atendidos os princípios do contraditório e da ampla defesa;
b) A senhora Maria Lucimar Cruz  (peça 21) alegou que o pagamento da GDAFAZ, em valor superior ao permitido na Lei 11.907/2009, baseia-se em decisão judicial transitada em julgado, exarada no Processo 2008.81.00.016601-2 (Numeração Nova: 0016601.74.2008.4.05.8100) , favorável aos interessados. Ressalta que em abril/2015, passou a receber a rubrica "16171 - DECISÃO JUDICIAL TRANS JULG" no valor de R$ 1.923,75, referente à GDAFAZ, em observância à condenação judicial. Alerta que a jurisprudência do STF firmou-se no sentido da impossibilidade de o Tribunal de Contas da União, quando do registro de ato inicial de aposentadoria, reforma ou pensão, determinar a exclusão de vantagem remuneratória concedida a servidor público por decisão judicial com trânsito em julgado (MS 23.665/DF, Rel. Min. Mauricio Corrêa, Plenário, DJ de 20/9/2002, e MS 5.0009/DF, Rel. Min. Carlos Velloso, Plenário, DJ de 29/4/2005) . Assim, assevera que o TCU não pode restringir violar a coisa julgada e precisa observar a necessidade de garantir a segurança jurídica (art. 5°, XXXVI, da CF/88) ;
c) As senhoras Lucimar Rebouças Machado e Maria Airtes Braga também argumentam que recebem a GDAFAZ, com base na decisão judicial transitada em julgado 2008.81.00.016601-2 (peça 27 e 28) .
12.	Em relação à GDFAZ importa acentuar que a partir de consulta ao sistema Siape, a Sefip observou que os ex-servidores Antônio Cristino Lisboa de Meneses, Lucimar Rebouças Machado, Maria Airtes Braga Sousa e Maria Lucimar Cruz continuam a receber a rubrica "16171 DECISAO JUDICIAL TRANS JUG APO" referente à GDAFAZ e mais a rubrica específica "GDAFAZ - MP 441/2008 AP" no mesmo valor (peça 31) .
13.	Assim, fica claro que os aposentados acima nominados estão percebendo duas rubricas de valor equivalente, quais sejam: a) 16171 referente à DECISAO JUDICIAL TRANS JUG APO"; b) 82683 referente à "GDAFAZ - MP 441/2008 AP". Ocorre que o artigo 249 da Lei 11.907/2009 estabeleceu que para incorporação da GDAFAZ aos proventos de aposentadoria a partir de 1o de julho de 2009, a gratificação será correspondente a 50 (cinquenta) pontos, observados o nível, a classe e o padrão do servidor. Já o artigo 25 do Decreto 7.133/2010, que regulamentou o pagamento da gratificação de desempenho disciplinada na Lei 11.907/2009 estabeleceu que, para fins de incorporação das gratificações a que se refere o art. 1o, dentre elas a GDAFAZ, aos proventos de aposentadoria ou às pensões, serão adotados os critérios estabelecidos na legislação específica de cada gratificação.
14.	O fato é que as regras estabelecidas no Decreto e na Lei supramencionados não estão sendo observadas nas aposentadorias dos ex-servidores, haja vista que estes estão recebendo o pagamento da Gratificação de Desempenho de Atividade Fazendária (GDAFAZ) em valor superior ao permitido pela Lei 11.907/2009, após a sua respectiva regulamentação pelo Decreto 7.133/2010.
15.	Em termos de jurisprudência, temos que acentuar que tanto no TCU quanto no STF o entendimento que se consolidou foi no sentido de que o direito à paridade entre os servidores inativos e ativos relacionado a gratificações como a GDAFAZ somente permanece até que sejam processados os resultados das primeiras avaliações de desempenho dos servidores ativos (Acórdão 2057/2015-TCU-Plenário, Ministro-Relator Benjamin Zymler, e 3.347/2015-TCU-Plenário, Ministro-Relator Vital do Rego, ARE - STF 771153, Ministro-Relator Dias Toffoli, RE - STF 895874, Ministro-Relator Luiz Fux e ARE - STF 881402, Ministro-Relator Teori Zavascki) .
16.	Também houve a regulamentação das avaliações de desempenho dos servidores ativos no Ministério do Planejamento, Orçamento e Gestão (Decreto 7.133/2010 e Portaria - MPOG 399/2010) , e restou estabelecido que a GDAFAZ deve ser paga aos inativos e pensionistas em valor equivalente a 50 pontos, na forma do artigo 249, inciso I, da Lei 11.907/2009. Portanto, se está ocorrendo o pagamento de 100 pontos e não dos 50 estabelecidos em Lei, há uma irregularidade que precisa ser corrigida.
17.	Todavia, mesmo nas aposentadorias proporcionais, a GDAFAZ deve ser paga na totalidade de 50 pontos como tem sido paga nas aposentadorias integrais, em observância à decisão judicial proferida na ação judicial 2008.81.00.016601-2. Assim, o pagamento deve ser feito em percentual fixo, sem interferência do critério da proporcionalidade, nos termos do artigo 249 da Lei 11.907/2009 (peça 28, p. 8) . 
18.	Como bem observado pelo MP/TCU, aos atos de aposentadoria de Antônio Cristino Lisboa de Meneses, Lucimar Rebouças Machado, Maria Airtes Braga Sousa e Maria Lucimar Cruz, embora estejam dando ensejo a pagamentos irregulares, no momento da apreciação de mérito, não apresentaram inconsistências ou irregularidades em suas versões originais submetidas ao exame deste Tribunal, o que possibilita a aplicação do artigo 6º, §2º da Resolução 206/2007, com a redação dada pela Resolução TCU 237/2010. 
19.	Cabe, pois considerar legais os atos, com a determinação para que se promova a supressão do pagamento da rubrica judicial relativa ao cálculo da Gratificação de Desempenho de Atividade Fazendária - GDAFAZ - nos proventos dos inativos, cujos atos ora se analisam, a fim de que os pagamentos dessa gratificação possam guardar conformidade com as prescrições legais que tratam da matéria.
20.	Frise-se que a determinação supracitada não implica em inobservância ao direito adquirido, pois como se trata de um ato complexo, este somente se aperfeiçoa quando é registrado por esta Corte de Contas. Assim, a decadência administrativa só é contada a partir do exame do TCU, conforme a Súmula TCU 278/2012.
21.	Demais disso, o TCU não pode se furtar de exercer de forma plena sua competência que é, justamente, a de avaliar a legalidade dos atos de aposentadoria. Em assim sendo, diante da constatação de vícios insanáveis nos atos, hão que ser adotadas medidas para corrigi-los. Nessa linha, em casos de concessão de aposentadorias que estejam em desacordo com a Lei, determinações corretivas não podem ser consideradas ofensivas aos princípios da segurança jurídica, irredutibilidade salarial e razoabilidade.
22.	Diante das considerações aqui alinhadas, com as vênias de estilo por divergir da Unidade Técnica, acolho o Parecer do MP/TCU e Voto por que a Segunda Câmara adote o Acórdão que ora submeto à deliberação.
TCU, Sala das Sessões Ministro Luciano Brandão Alves de Souza, em 9 de abril de 2019.
RAIMUNDO CARREIRO 
Relator